臺灣新竹地方法院民事裁定
111年度消債職聲免字第2號
聲  請  人  
即債務人    吳秋鏡  

代  理  人  陳慶禎律師（法扶）
上列當事人因消費者債務清理事件，聲請免責，本院裁定如下：
    主  文
聲請人即債務人吳秋鏡不予免責。
    理  由
一、按「法院為終止或終結清算程序之裁定確定後，除別有規定
    外，應以裁定免除債務人之債務。」「法院裁定開始清算程
    序後，債務人有薪資、執行業務所得或其他固定收入，扣除
    自己及依法應受其扶養者所必要生活費用之數額後仍有餘額
    ，而普通債權人之分配總額低於債務人聲請清算前二年間，
    可處分所得扣除自己及依法應受其扶養者所必要生活費用之
    數額者，法院應為不免責之裁定。但債務人證明經普通債權
    人全體同意者，不在此限。」「債務人有下列各款情形之一
    者，法院應為不免責之裁定。但債務人證明經普通債權人全
    體同意者，不在此限：一、於七年內曾依破產法或本條例規
    定受免責。二、故意隱匿、毀損應屬清算財團之財產，或為
    其他不利於債權人之處分，致債權人受有損害。三、捏造債
    務或承認不真實之債務。四、聲請清算前二年內，因消費奢
    侈商品或服務、賭博或其他投機行為，所負債務之總額逾聲
    請清算時無擔保及無優先權債務之半數，而生開始清算之原
    因。五、於清算聲請前一年內，已有清算之原因，而隱瞞其
    事實，使他人與之為交易致生損害。六、明知已有清算原因
    之事實，非基於本人之義務，而以特別利於債權人中之一人
    或數人為目的，提供擔保或消滅債務。七、隱匿、毀棄、偽
    造或變造帳簿或其他會計文件之全部或一部，致其財產之狀
    況不真確。八、故意於財產及收入狀況說明書為不實之記載
    ，或有其他故意違反本條例所定義務之行為，致債權人受有
    損害，或重大延滯程序。」消費者債務清理條例（下稱消債
    條例）第132條、第133條及第134條定有明文。前三條情形
    ，法院於裁定前應依職權調查，或命管理人調查以書面提出
    報告，並使債權人、債務人有到場陳述意見之機會，消債條
    例第136條亦有明文。
二、經查：
㈠、本件聲請人即債務人吳秋鏡前於民國（下同）109年2月11日
    聲請清算，經本院以109年度消債清字第8號裁定自109年7月
    13日17時起開始清算程序，嗣債務人清算財團之財產分配完
    結，普通債權人受分配總額為58,609元，本院司法事務官於
    110年12月17日以109年度司執消債清字第24號裁定本件清算
    程序終結並確定在案，業經本院依職權調閱上開卷宗查明屬
    實。依首揭規定，本院應裁定是否准許債務人免責。經本院
    通知全體債權人及債務人到場及函詢全體無擔保債權人之意
    見，除債權人凱基商業銀行股份有限公司、臺灣銀行股份有
    限公司、元大國際資產管理股份有限公司未表示意見外，其
    餘債權人皆表示不同意債務人聲請免責，意見如下：
  ⒈債權人臺灣新光商業銀行股份有限公司表示：債務人將來還
    有工作償還部分債務的可能，請鈞院鑒察債務人是否有消債
    條例第133條不免責之情形。又消債條例之制度並非使債務
    人恣意消費所造成之債務轉嫁予債權人負擔，倘債務人於聲
    請清算前之相當期間內，利用信用金融之機會，恣意為非屬
    通常生活所需之鉅額消費或負擔過重之債務，而不在意日後
    履行返還之能力，反而算計消債條例中之不對等還款方案，
    濫用消債條例意旨規避其應負擔之償還責任，實與消債條例
    立法本旨有違，請鈞院鑒察債務人是否有消債條例第134條
    第4、5款情事，而應為不免責之裁定。
  ⒉債權人臺灣中小企業銀行股份有限公司表示：依鈞院109年度
    消債清字第8號裁定核定債務人每月收入為15,375元，扣除
    其每月生活必要支出12,304元，每月尚有餘額3,071元可清
    償債務。而本件全體債權人於清算程序中受償總額僅有58,6
    09元，低於債務人於聲請清算前2年之可處分之餘額為73,70
    4元（計算式：3,071元×2年×12個月），依消債條例第133條
    規定，應為不免責裁定。
  ⒊債權人台新國際商業銀行股份有限公司表示：不同意債務人
    免責，請詳察債務人是否有消債條例第133條、第134條各款
    不免責事由，諸如查詢債務人入出境資料以確認其是否有奢
    侈浪費或隱匿財產之行為等語。
㈡、聲請人有消債條例第133條所規定應不免責之情事存在：
  ⒈按法院裁定開始清算程序後，債務人有薪資、執行業務所得
    或其他固定收入，扣除自己及依法應受其扶養者所必要生活
    費用之數額後仍有餘額，而普通債權人之分配總額低於債務
    人聲請清算前二年間，可處分所得扣除自己及依法應受其扶
    養者所必要生活費用之數額者，法院應為不免責之裁定。但
    債務人證明經普通債權人全體同意者，不在此限，消債條例
    第133條定有明文。從而，審認本件聲請人是否有消債條例
    第133條所定不應予免責之事由，即應符合「於清算程序開
    始後債務人有薪資、執行業務所得或其他固定收入，扣除自
    己及依法應受其扶養者所必要生活費用之數額後仍有餘額」
    及「普通債權人之分配總額低於債務人聲請清算前二年間，
    可處分所得扣除自己及依法應受其扶養者所必要生活費用之
    數額」此二要件。
  ⒉聲請人開始清算程序後之收支情形：本院定於111年4月12日
    通知聲請人到庭訊問調查，經聲請人到場陳述：法院裁定開
    始清算後，仍在大賣場推銷產品，只有星期六、日上班。伊
    有卡債，所以平日的工作都不願意雇用伊。目前每月收入連
    同補助約15,375元、每月必要支出約12,304元等語，此有訊
    問筆錄在卷可佐（見本院卷第47頁），聲請人主張經准予清
    算後之每月收入連同補助約15,375元、每月必要支出為12,3
    04元，核與本院准予其清算裁定認定其每月收入及每月必要
    支出之金額相符，是以聲請人每月收入15,375元，扣除每月
    必要支出12,304元觀之，足認聲請人於裁定開始清算後，其
    每月固定收入扣除必要支出後仍有餘額。
  ⒊聲請人聲請清算前2年收支情形（即自107年2月至109年1月止
    ）：聲請人於109年4月28日清算事件訊問程序表示：伊在大
    賣場推銷產品、做7年，日收入1,365元，每月收入約11,000
    元左右，每月領取房屋租金補助4,000元，已經領了將近4年
    等語（見清算卷第77-78頁），聲請人並於111年4月12日到
    庭陳述其聲請清算前2年之收入及支出同本院准予其清算裁
    定認定之金額（見本院卷第48頁），則本院即以上開109年
    度消債清字第8號裁定所認定之聲請人每月收入15,375元、
    每月必要支出12,304元為準，依此核算，聲請人聲請清算前
    2年收入總額為369,000元（計算式：15,375元×24），聲請
    人聲請清算前2年內之必要支出總額為295,296元(計算式：1
    2,304元×24），是以聲請人於聲請清算前2年間之可處分所
    得369,000元，扣除自己之必要生活費用295,296元後，尚餘
    73,704元，而本件普通債權人分配總額僅58,609元，顯低於
    聲請人即債務人聲請清算前二年間，可處分所得扣除自己必
    要生活費用之數額，而該當消債條例第133條規定應不免責
    之情形。
㈢、本件聲請人無消債條例第134條各款不予免責之情形：依消債
    條例關於清算程序係以免責主義為原則，不免責為例外，倘
    債權人主張債務人有消債條例第134條各款所定不免責之情
    事，即應由債權人就債務人有合於上開各款要件之事實，提
    出相當之事證證明之。又本院依職權函詢全體普通債權人之
    結果，其等雖有部分具狀表明本院應查明聲請人有無消債條
    例第134條各款之不免責事由存在等語，惟債權人既未具體
    說明或提出相當事證，以證明聲請人有該條文各款所定不應
    免責之情形，且本院復查無聲請人有何消債條例第134條所
    列各款之不免責事由，自難認債務人有消債條例第134條各
    款所定之情事存在。
三、綜上所述，聲請人於開始清算後有固定收入，於扣除自己及
    依法應受其扶養者所需必要生活費用後，仍有餘額，而普通
    債權人依清算程序受分配之總額，低於聲請人於聲請清算前
    二年間可處分所得扣除自己及受其扶養者所必要生活費用之
    數額，依消債條例第133條前段規定，應為不免責之裁定，
    復未經普通債權人同意其免責，情節又非屬輕微，無例外得
    以免責之情事，揆諸上開規定，債務人應不予免責，爰裁定
    如主文。至債務人受不免責之裁定確定後，繼續清償本件之
    債權人達消債條例第141條所規定之數額，即15,095元（計
    算式：73,704元－58,609元），得再聲請法院裁定免責，附
    此敘明之。
四、爰裁定如主文。
中    華    民    國     111    年    5     月   30   日
                  民事第二庭  法  官  鄭政宗
以上正本係照原本作成。
如不服本裁定應於送達後10日內向本院提出抗告狀，並繳納抗告
費新臺幣1,000 元。
中    華    民    國     111    年    5     月   30   日
                              書記官  黃志微